【裁判字號】    98,保險簡上,1
【裁判日期】    981214
【裁判案由】    給付保險金
【裁判全文】
臺灣基隆地方法院民事判決           98年度保險簡上字第1號
上  訴  人  明台產物保險股份有限公司
法定代理人  甲○○
訴訟代理人  乙○○
被  上訴人  皇寓營造工程股份有限公司
法定代理人  戊○○
上列當事人間請求給付保險金事件，上訴人對於中華民國98年4
月17日本院97年度基保險簡字第1號第一審判決提起上訴，本院
第二審合議庭於98年11月30日言詞辯論終結，判決如下：
    主  文
上訴駁回。
第二審訴訟費用由上訴人負擔。
    事實及理由
一、本件被上訴人起訴主張：上訴人承保訴外人丁○○所有牌照
    號碼0686-PG號自用小客車（下稱系爭車輛）之乙式車體損
    失險（保險期間自民國95年7月20日起至96年7月20日止）。
    訴外人丁○○之子丙○○於保險期間之96年1月30日19時50
    分許，駕駛系爭車輛行經基隆市○○路152巷口處時，和訴
    外人沈晏莛駕駛屬皇朝工程顧問股份有限公司（下稱皇朝公
    司）所有之牌照號碼8D-2126號自用小客車發生碰撞，事後
    雙方達成和解，認本件交通事故係可歸責於丙○○，丙○○
    願就皇朝公司所有8D-2126號自用小客車因本件交通事故所
    生之損壞負賠償修復費用之責任，而丁○○所有之系爭車輛
    則交由訴外人杜金汽車有限公司（下稱杜金公司）修復，共
    計支出修理費用新臺幣（下同）169,160元，並由丁○○及
    丙○○告知上訴人公司理賠人員吳明輝在案。嗣後被上訴人
    公司經由沈晏莛推介向丁○○購買系爭車輛，並約定出賣人
    即丁○○須將其對上訴人之保險金請求權讓與被上訴人公司
    ，雙方並立有買賣合約書。詎系爭車輛修復後，上訴人卻遲
    遲不肯辦理理賠事宜，為此丁○○於同年4月4日以存證信函
    催告上訴人應給付保險金，而上訴人卻於同年5月9日告以經
    向警方查證結果，本件交通事故係因沈晏莛闖紅燈所致，應
    歸責於訴外人沈晏莛，與和解書所載有出入，且上訴人未參
    與和解，不受拘束，拒絕理賠。然上訴人以前揭事由拒絕理
    賠並無理由，蓋因：(一)「保險人對於由不可預料或不可抗力
    之事故所致之損害，負賠償責任。但保險契約內有明文限制
    者，不在此限。」、「保險人應於要保人或被保險人交齊證
    明文件後，於約定期限內給付賠償金額。無約定期限者，應
    於接到通知後十五日內給付之。」、「債權人得將債權讓與
    於第三人。」、「受讓人將讓與人所立之讓與字據提示於債
    務人者，與通知有同一之效力。」為保險法第29條第1項、
    第34條第1項及民法第294條第1項、第297條第2項所明定；
    且依上訴人與訴外人丁○○就系爭車輛所訂之乙式車體損失
    險保險契約條款第1條可知，被保險汽車於保險期間內發生
    碰撞所生之毀損滅失，上訴人對被保險人負賠償之責。是以
    ，訴外人丁○○既於系爭車輛修復後，通知上訴人理賠事宜
    ，且將對上訴人之保險金請求權讓與被上訴人，上訴人自有
    給付保險金義務。(二)上訴人拒絕給付無非以其未參與和解不
    受拘束。惟查，訴外人丁○○當初確有知會上訴人請其派員
    參與和解，只是上訴人未依通知派員參加；又縱令上訴人派
    員參加，亦無法改變系爭車輛因本件交通事故發生毀損須支
    付修復費用之事實。故上訴人以未參與和解為由拒絕給付保
    險金，實屬無據。為此依保險契約及債權讓與之法律關係，
    請求上訴人給付被上訴人169,160元及自起訴狀繕本送達翌
    日起至清償日止按年息5%計算之利息，並願供擔保請准宣告
    假執行等語（原審為被上訴人全部勝訴判決，上訴人就其全
    部敗訴部分提起上訴）。並答辯聲明：上訴駁回。
二、上訴人則以：被上訴人就系爭車輛之修復費用（即保險金）
    無請求權。蓋因：(一)依民法第297條第1項前段「債權之讓與
    ，非經讓與人或受讓人通知債務人，對於債務人不生效力。
    」規定，不論被上訴人或保戶即訴外人丁○○，至今均尚未
    就債權讓與事宜通知上訴人，縱認系爭事故之發生係可歸責
    於上訴人之保戶，而認上訴人有給付保險金之義務，上訴人
    仍得因未受有債權讓與之通知，而對上訴人不生效力，上訴
    人可拒絕給付保險金。(二)系爭車輛乙式車體損失險之保險契
    約當事人為訴外人丁○○，被上訴人並非系爭車輛列名之被
    保險人，訴外人丁○○並未將系爭車輛之汽車保險權益向上
    訴人提出移轉之申請，依據保險契約第12條規定，被上訴人
    自不得向上訴人請求給付保險金。(三)訴外人丁○○所有之系
    爭車輛雖確向上訴人投保汽車乙式車體損失險，依約當保險
    事故發生後，在約定範圍內上訴人本有給付保險金義務；惟
    查系爭事故之駕駛人即被保險人丁○○之子丙○○於事故後
    警詢筆錄內陳稱，事故之發生係應歸責於訴外人沈晏莛闖越
    紅燈撞及系爭車輛而造成損壞，訴外人沈晏莛並於肇事後當
    場逃逸，依法自應由沈晏莛負全部之損害賠償責任，然嗣後
    被上訴人所提出之系爭車輛駛人丙○○與訴外人沈晏莛簽立
    之和解書內容，卻為系爭車輛駕駛人丙○○自認疏失，應負
    擔全部事故責任之記載，而非實際狀況之陳述。依據經驗法
    則判斷，被上訴人所主張之和解書，明顯為上訴人之被保險
    人與訴外人沈晏莛所為之通謀虛偽意思表示，依據民法第87
    條第1項前段規定：「表意人與相對人通謀而為虛偽意思表
    示者，其意思表示無效。」故上訴人主張該和解無效。今被
    上訴人主張依上述和解書及依附該和解書所另簽立之汽車買
    賣契約書記載內容，對於上訴人具有保險金請求權，實無理
    由，並有違民法第148條誠實信用原則及保險法第1條與保險
    制度精神等語置辯。並上訴聲明：(一)原判決廢棄；(二)上開廢
    棄部分，被上訴人在第一審之訴駁回。
三、兩造不爭執事項：
  (一)上訴人承保訴外人丁○○所有系爭車輛之乙式車體損失險，
    保險期間自民國95年7月20日起至96年7月20日止。
  (二)訴外人丁○○之子丙○○於保險期間內之上開時間，駕駛系
    爭車輛行經上開地點，和訴外人沈晏莛駕駛屬皇朝公司所有
    之牌照號碼8D-2126號自用小客車發生碰撞。
  (三)系爭車輛修復費用為169,160元。
  (四)訴外人丁○○與沈晏莛於96年2月5日簽訂和解書。
四、兩造爭執事項：
  (一)保險金請求權是否存在？是否已發生債權讓與之效力？
  (二)上訴人是否有拒絕理賠之事由存在？
五、得心證之理由：
  (一)訴外人丁○○已實際取得對上訴人之保險金請求權，並將之
    讓與被上訴人，已生債權讓與之效力：
  1.經查，依訴外人丁○○就其所有系爭車輛與上訴人簽訂之乙
    式車體損失險內容觀之，其自用汽車保險單條款肆、車體損
    失保險乙式條款第1條（承保範圍）明載：「被保險汽車在
    本保險契約有效期間內，因下列危險事故所致之毀損滅失，
    本公司對被保險人負賠償之責：一、碰撞、傾覆（下略）」
    等語，明白約定上訴人應負保險金給付之責；而訴外人丁○
    ○向上訴人所承保之系爭車輛，確實是因交通事故發生碰撞
    而受有損壞等情，有基隆市警察局97年7月11日基警交字第
    0970019318號函附之道路交通事故調查報告表(一)(二)、道
    路交通事故現場圖、現場照片及杜金公司出具之估價單、杜
    金公司結帳單各1紙附於原審卷可查，顯見訴外人丁○○所
    有系爭車輛已發生保險契約所承保之事故，訴外人丁○○即
    因而對上訴人取得保險金請求權，此與自用汽車保險單條款
    壹、汽車保險共同條款第12條所約定之保險契約權益移轉，
    係保險契約利益之移轉有所不同，故上訴人於原審辯稱被上
    訴人或訴外人丁○○未踐行該條款第12條所約定之程序申請
    保險契約權益移轉，對上訴人不生效力云云，顯屬誤解；況
    上訴人於本院準備程序時亦自承：「（問是否只要系爭車輛
    在保險期間發生事故，保險公司都必須要理賠，不論車主為
    何人？）我們當然要理賠，但都是賠付給被保險人即車主…
    …」等語，益徵只要系爭車輛在承保期間發生保險事故，上
    訴人即有給付保險金予承保人即訴外人丁○○之義務。
  2.按債權人得將債權讓與於第三人。但左列債權，不在此限：
    一、依債權之性質，不得讓與者。二、依當事人之特約，不
    得讓與者。三、債權禁止扣押者。前項第2款不得讓與之特
    約，不得以之對抗善意第三人，民法第294條定有明文。訴
    外人丁○○既已實際取得對上訴人之保險金請求權，已如前
    述，依其性質非不得轉讓或禁止扣押，且契約當事人對保險
    金請求權復無不得轉讓之特約，則訴外人丁○○自得將其已
    取得之保險金請求權讓與被上訴人。
  3.又債權之讓與，依民法第297條第1項之規定，非經讓與人或
    受讓人通知債務人，對於債務人固不生效力，惟法律設此規
    定之本旨，無非使債務人知有債權讓與之事實，受讓人對於
    債務人主張受讓事實行使債權時，既足使債務人知有債權讓
    與之事實，即應認為兼有通知之效力（最高法院22年上字第
    1162號判例意旨參照）。本件被上訴人主張其已受讓訴外人
    丁○○對上訴人之保險金請求權，並提出其與訴外人丁○○
    簽訂之車輛買賣合約書1件為證；且上訴人最遲於原審寄送
    起訴狀繕本並通知進行本件案件之審理時，亦應已知悉被上
    訴人本項之主張，故應認該項債權讓與已通知上訴人，而對
    身為債務人之上訴人已生債權讓與之效力，故被上訴人自可
    主張其已因受讓而取得訴外人丁○○對上訴人之保險金請求
    權。
  (二)上訴人並無拒絕理賠之事由存在：
    上訴人雖以訴外人丁○○、沈晏莛間所成立之和解書內容，
    係屬通謀虛偽意思表示無效而拒絕理賠，惟觀諸訴外人丁○
    ○與上訴人間就系爭車輛車損保險契約之自用汽車保險單條
    款第16條第1項約定：「被保險人因本保險契約承保之範圍
    內之損失而對第三人有損害賠償請求權者，本公司得於給付
    賠償金額後，於賠償金額範圍內代位行使被保險人對於第三
    人之請求權。被保險人不得擅自拋棄對第三人之求償權利或
    有任何不利於本公司行使該權利之行為，否則賠償金額雖已
    給付，本公司於受妨害未能求償之金額範圍內得請求被保險
    人退還之。」等語，上訴人於保險事故發生後，本有給付保
    險金額之義務，只是在被保險人對於第三人有損害賠償請求
    權時，可在賠償金額範圍內代位行使之，並不因被保險人與
    他人成立和解而免除上訴人給付保險金之義務；復觀訴外人
    丁○○與沈晏莛間簽訂之和解書內容，其係載為：「茲為車
    號0686-PG車主丁○○及當事人丙○○（以下簡稱乙方）與
    車號8D-2126車主皇朝工程顧問股份有限公司及當事人沈晏
    莛間（以下簡稱甲方）於96／01／30日下午7時45分於瑞八
    公路與源遠路口（中油加油站）發生車禍案：肇因於乙方精
    神不濟闖紅燈，又甲方應注意未及注意下，而發生擦撞，屬
    疏忽造成無故意之犯意，雙方本和諧誠信原則達成和解如下
    ：一、乙方負擔甲方車損全部修復費用，甲方不以任何理由
    要求其他額外賠償，乙方放棄一切法律先訴抗辯權。二、雙
    方本誠信原則定訂此和解書，壹式貳份雙方各執乙份。」等
    語，查其和解內容係表示雙方均有過失，約定由訴外人丁○
    ○負擔皇朝公司所有上開車輛之修復責任，和解內容中並未
    就系爭車輛之損壞應由何人負責修復有所約定，亦未見訴外
    人丁○○有願意拋棄對沈晏莛行使損害賠償請求權之記載存
    在，是縱使訴外人丁○○與沈晏莛間就上開和解書內有關肇
    事責任之記載有誤，亦屬事後上訴人取得系爭車輛損害賠償
    請求之代位權後，如何釐清肇事責任歸屬及可請求賠償之範
    圍，而不因此免除其應負之保險責任。退步言之，縱依上開
    和解書所載字句而認訴外人丁○○對沈晏莛有拋棄求償權利
    之情事，然觀諸前揭自用汽車保險單條款第16條第1項之約
    定，上訴人既有先為給付保險金之義務，而事後經代位求償
    之結果，確實造成上訴人無法對訴外人沈晏莛取得應有之賠
    償，上訴人始得依該條之約定請求訴外人丁○○返還上訴人
    已為給付之保險金，而非事先即得藉該條作為拒絕理賠之正
    當事由。
六、綜上所述，被上訴人主張其為系爭保險金請求權之受讓人，
    本於保險契約及債權讓與之法律關係，請求上訴人給付169,
    160元及自起訴狀繕本送達翌日即97年6月7日起至清償日止
    ，按年息5%計算之利息，為有理由，應予准許。則原審判命
    上訴人如數給付，並依職權為准予假執行之宣告，核無違誤
    。上訴意旨指摘原判決不當，求予廢棄改判，為無理由，應
    予駁回。
七、本件事證已臻明確，兩造其餘攻擊、防禦方法及舉證，經本
    院審酌後，認對於判決結果均無影響，爰不一一論述，併此
    敘明。
八、據上論結：本件上訴為無理由，依民事訴訟法第436條之1第
    3 項、第463條、第449條第1項、第78條，判決如主文。
中    華    民    國    98    年    12    月    14    日
                  民事庭審判長法  官  蔡聰明
                              法  官  王翠芬
                              法  官  林玉珮
以上正本係照原本作成。
本判決不得上訴。
中    華    民    國    98    年    12    月    14    日
                              書記官  洪福基


司法院資訊處製作；財團法人民間司法改革基金會備份。
